臺灣士林地方法院民事簡易判決      
                                  110年度湖簡更一字第1號
原      告  財團法人台北縣私立真光教養院

法定代理人  胡峻源    

被      告  葛淑英  
訴訟代理人  林聖峰律師
            柏有為律師
上列當事人間確認本票債權不存在事件，原告對於民國108年7月
31日本院104年度湖簡字第138號裁定提起抗告，經本院合議庭裁
定（108年度簡抗字第27號）第一次發回更審，本院於民國111年
5月2日言詞辯論終結，判決如下：
    主  文
確認被告所持有如附表所示之本票，對原告之本票債權不存在。
訴訟費用由被告負擔。
    事實及理由
壹、程序部分：
一、按法人解散後，其財產之清算，由董事為之；其清算之程序
    ，除民法第1編第2節第1款通則有規定外，準用股份有限公
    司規定，民法第37條、第41條分別定有明文。次按股份有限
    公司之清算人有數人時，得推定一人或數人代表公司，如未
    推定時，各有對於第三人代表公司之權，此則為公司法第33
    4條準用同法第85條第1項所規定。是財團法人清算時，應由
    董事為之，董事有數人時，除經推定一人或數人代表公司，
    各董事均有對於第三人代表公司進行民事訴訟之權。
二、查原告於民國101年8月17日經新北市政府以北府社障字第10
    12132770號函廢止其設立許可，有該函文在卷可查【更審前
    本院104年度湖簡字第138號卷（下稱更審前卷）一第80至81
    頁】，依民法第42條規定即應行解散清算程序，時值原告第
    11屆董事任期屆滿，但尚未改選第12屆董事，此分別有原告
    第10屆第15次暨第11屆第1次董事會會議記錄、第11屆第5次
    臨時董事會暨第12屆第1次董事會議會議記錄附卷可憑（更
    審前卷一第49至50頁、本院卷第245至249頁）。從而，依民
    法第41條準用公司法第195條第2項前段規定，原告第11屆董
    事即應延長其職務至改選董事就任時為止，是原告應以第11
    屆全體董事為其清算人進行清算程序，並依前段說明，各董
    事均有對第三人代表公司進行民事訴訟之權。而胡峻源為原
    告經第10屆第15次董事會議決議續聘之第11屆董事，有前開
    該次會議紀錄可憑，揆諸前開說明，自得於本件代表原告進
    行訴訟。此外，胡峻源有權代表原告進行本件訴訟，亦為本
    院108年度簡抗字第27號裁定意旨所認定明確，基於審級救
    濟之制度設計意旨，本院亦應受其拘束，合先敘明。
貳、實體部分：
一、原告主張：訴外人胡力生（已歿）以原告法定代理人身分於
    101年8月5日代表原告簽發如附表所示之本票1紙（下稱系爭
    本票），惟系爭本票之簽發日，時值原告第11屆董事長任期
    屆滿，但尚未改選第12屆董事長前，應由原第11屆董事長延
    長其職務至改選之董事長就任之時，而原告第11屆董事長為
    胡峻源，業據臺灣高等法院（下稱高院）103年度上更㈠字第
    59號判決認定明確（下稱系爭確認委任關係存在案件），則
    胡峻源始為有權代表原告並簽發系爭本票之人。胡力生並無
    權簽發系爭本票，原告自不負票據行為之責任，且兩造間並
    無債權債務關係等語。並聲明：如主文第一項所示。
二、被告則以：
（一）胡力生於簽發系爭本票時，既為原告之常務董事，依民法
      第27條第2項規定，自非不得對外代表原告簽發系爭本票
      。況且，被告無從知悉原告章程中是否對董事代表權設有
      限制，依票據法第14條第1項規定，被告自屬善意取得系
      爭本票。縱使系爭確認委任關係存在案件認定胡力生並非
      原告第10屆代理董事長或第11屆董事長，然該案件係於10
      8年1月30日始確定，且第一審判決結果為原告之訴駁回，
      可認系爭本票於101年8月5日簽發時，客觀上存有胡力生
      係有權代表原告簽發系爭本票之事實，自構成民法第169
      條規定之表見代理。
（二）被告前於101年4月、6月及9月向原告購買3筆房地，原告
      於簽立房屋買賣契約後，發生無從過戶之情事，經雙方協
      議解除上開契約，並約定原告除退還被告就上開房地已支
      付之買賣價金共新臺幣（下同）640萬元外，並應賠償被
      告640萬元，原告始簽發系爭本票以給付被告前開共1280
      萬元款項，故原告主張系爭本票無原因關係，並無理由等
      語，資為抗辯，並聲明：駁回原告之訴。
三、本院之判斷：
（一）按確認法律關係之訴，非原告有即受確認判決之法律上利
      益者，不得提起之，民事訴訟法第247條第1項前段定有明
      文。而所謂即受確認判決之法律上利益，係指因法律關係
      之存否不明確，致原告在私法上之地位有受侵害之危險，
      而此項危險得以對於被告之確認判決除去之者而言，最高
      法院52年台上字第1237號判決足資參照。查，本件被告持
      有系爭本票向本院聲請本票裁定，業經本院103年度司票
      字第4404號本票裁定（下稱系爭本票裁定）確定。系爭本
      票既由被告持有且已主張權利，而原告否認被告之本票債
      權，顯然兩造就系爭本票債權存在與否已發生爭執，如不
      訴請確認，原告在私法上之地位將有受侵害之危險，則原
      告提起本件訴訟，即有應受確認判決之法律上利益，先予
      敘明。
（二）按財團法人與屬營利社團法人之公司雖有本質上之差異，
      但就董事（或董事會）係執行法人業務並對外代表法人而
      言，兩者並無不同，自得類推適用公司法第208條之規定
      （最高法院98年度台上字第2350號判決參照）。次按股份
      有限公司之董事會，係有決定公司業務執行權限之執行機
      關，其權限之行使應以會議之形式為之，公司法第203條
      至第207條分別規定董事會召集之相關程序及決議方法，
      其目的即在使公司全體董事能經由參與會議，互換意見，
      集思廣益，以正確議決公司業務執行之事項（最高法院10
      6年台上字第57號判決要旨參照）。又董事長對內為股東
      會、董事會及常務董事會主席，對外代表公司，公司法第
      208條第3項定有明文。則依現行公司法，就有關股份有限
      公司執行業務機關之規定，係採董事集體執行制，公司業
      務之執行，原則上均由董事會決定之，對外則由董事長代
      表公司，董事並無單獨執行業務或代表公司之職權。
（三）經查，胡峻源前訴請確認其與原告間之第11屆董事長（任
      期自97年3月13日起至100年3月12日止）委任關係存在，
      先經臺灣臺北地方法院以99年度訴字第2755號判決駁回，
      胡峻源不服提起上訴，經高院以100年度上字第842號判決
      駁回其上訴，復經胡峻源提起第三審上訴後，經最高法院
      以103年度台上字第776號判決廢棄原判決，發回高院。嗣
      經高院以103年度上更(一)字第59號判決認定上開委任關
      係存在（即系爭確認委任關係存在案件），並經最高法院
      以108年度台上字第131號判決駁回上訴確定在案。又原告
      於100年3月12日第11屆董事任期屆滿時並未改選，迄至10
      2年11月3日始召開第11屆第5次臨時董事會暨第12屆第1次
      董事會會議，選任胡峻源為原告第12屆董事長，有上開會
      議紀錄在卷可稽。參酌董事任期屆滿而不及改選時，延長
      其執行職務至改選董事就任時為止，公司法第195條第2項
      前段、107年8月1日公布之財團法人法第40條第3項前段均
      有相同規定。另原告章程第4條規定：「本會設董事15人
      ，由創辦人或繼承人，或本屆董事推薦，經董事長及常務
      董事共同審核後，由董事長提議並經由2/3董事之出席及
      出席董事2/3同意，方得聘認為下屆董事」，亦即須由本
      屆董事推薦下屆董事之意旨，有原告章程在卷可佐（更審
      前卷一第38頁），足認原告於102年11月3日合法選任第12
      屆董事前，胡峻源與原告間之第11屆董事長委任關係自應
      繼續存在（最高法院104年度台上字第2361號判決意旨參
      照）。復依原告章程第6條規定：「本會由董事互相推五
      人為常務董事，綜理會務，並由常務董事互推一人為董事
      長，處理日常會務監督院務，對外代表本法人。」，有前
      開章程可稽，亦足認原告業以章程特定胡峻源為董事長，
      對外代表公司，揆諸前揭說明，對外則由董事長胡峻源代
      表公司，胡力生為原告之董事，並無單獨代表公司簽發系
      爭本票之權限甚明。
（四）被告雖辯稱：胡力生於簽發系爭本票時，既為原告之常務
      董事，依民法第27條第2項規定，自非不得對外代表原告
      簽發系爭本票；被告無從知悉原告章程中是否對董事代表
      權設有限制，依票據法第14條第1項規定，被告自屬善意
      取得系爭本票云云。惟查：
　  1.民法第27條第2項立法理由已明確指出：「…依修正後第2
      項規定，章程另有規定有代表權之董事時，則將全部剝奪
      其他董事對外之代表權…」，可知法人於章程訂定對外有
      代表權之董事時，其他董事之對外代表權即被剝奪，不得
      對外代表法人。原告既已於其章程第6條訂明由董事長代
      表原告，而如前述，參照上開立法理由，自應認董事長以
      外之董事，包括胡力生在內，均無權對外代表原告，被告
      抗辯胡力生為常務董事，即可代表原告簽發系爭本票云云
      ，顯非可採。
　  2.民法第61條第1項第7款亦已明定：財團法人定有代表法人
      之董事者，其姓名為應登記事項；又依民法第31條規定：
      法人登記後，有應登記事項而不登記，不得以其事項對抗
      第三人；經反面解釋，法人之應登記事項經登記公示後，
      因交易相對人已得查詢得知，交易安全可獲確保，自得以
      其登記事項對抗第三人。而查被告自己所提出原告之法人
      登記資料，於系爭本票簽發之時，原告確有董事長及法人
      代表之登記，並均登記為牟靈慧，有95年法登他字第641
      號法人登記資料在卷可查（本院卷第101頁），並非胡力
      生。揆諸前開說明，此項董事長及法人代表之設置，既經
      登記公示，即處於被告隨時可查得之狀態，被告所辯其無
      從知悉原告對董事代表權設有限制，即屬無據，當亦無從
      憑以善意取得系爭本票權利。
（五）被告另辯稱：原告於系爭本票簽發時之董事長為何人，需
      透過系爭確認委任關係存在案件始得確認，可見客觀上存
      有胡力生係有權代表原告簽發系爭本票之事實，而有表見
      代理之適用云云。然由自己之行為表示以代理權授與他人
      者，對於第三人應負授權人之責任，必須本人有表見之事
      實，足使第三人信該他人有代理權之情形存在（最高法院
      60年台上字第2130號判決要旨參照）。本件原告既否認有
      授權胡力生代理簽發系爭本票，被告亦未舉證說明原告有
      何授與代理權，客觀上足使被告相信胡力生有權簽發系爭
      本票之表見行為，且胡力生為董事部分，並不足使他人信
      任其有代理權存在，理由亦如前述，則被告僅以嗣後原告
      與胡峻源間存有系爭確認委任關係存在案件，即謂原告有
      表見代理之事實，並無足取。況確認委任關係存在訴訟，
      只要於當事人之間有爭執，即可合法提起，自不得憑以認
      為原告有授權董事長以外之人簽發系爭本票。綜上所述，
      胡力生既無權代表原告簽發系爭本票，且亦無表見代理之
      適用，原告自不負票據上責任。
四、綜上，原告請求確認被告所持有如附表所示之本票，對原告
    之本票債權不存在，為有理由，應予准許。
五、本件事證已臻明確，兩造其餘攻擊防禦方法及證據，經審酌
    後，認對於判決結果均無影響，爰不一一論述，併此敘明。
    原告於言詞辯論終結日後之111年5月3日始提出之民事補充
    理由狀，屬言詞辯論終結後始提出之資料，本院依法無須審
    認（最高法院97年度台上字第2607號裁定意旨參照）。
六、訴訟費用負擔之依據：民事訴訟法第78條。
中　　華　　民　　國　　111 　年　　6 　　月　　9 　　日
                  內湖簡易庭法  官  鄭欣怡
以上正本係照原本作成。
如不服本判決，應於判決送達後20日內，向本院提出上訴狀並應
記載上訴理由，如於本判決宣示後送達前提起上訴者，應於判決
送達後20日內補提上訴理由書(須附繕本)。
中　　華　　民　　國　　111 　年　　6 　　月　　9 　　日
                            書記官  許慈翎
附表：（時間：民國。金額：新臺幣）
    發票人    發票日 票面金額  票據號碼 財團法人台北縣私立真光教養院 101年8月5日 1,280萬元 TH 0000000